【裁判字號】    93,重交上更(三),115
【裁判日期】    950803
【裁判案由】    過失致死等
【裁判全文】
臺灣高等法院刑事判決         93年度重交上更(三)字第115號
上  訴  人  臺灣新竹地方法院檢察署檢察官
被      告  甲○○
選任辯護人  陳瓊苓律師
            連元龍律師
上列上訴人因被告過失致死等案件，不服臺灣新竹地方法院86年
度交訴字第73號，中華民國86年9月12日第一審判決（起訴案號
：臺灣新竹地方法院檢察署86年度偵字第2061號），提起上訴，
經本院判決後，由最高法院第三次發回更審，本院判決如下：
    主  文
上訴駁回。
    理  由
一、公訴意旨略以：被告甲○○係太古運輸股份有限公司司機，
    為從事駕駛業務之人，於民國85年11月21日20時55分許，駕
    駛車號KC-066號曳引車，沿西濱公路由南往北方向行駛至保
    安林路口時，因變換車道不當，致沿同向行駛，由葉文雄駕
    駛附載葉金登、葉志翔，車號LT－0902號自小客車煞避不及
    ，向前撞擊翻覆，致駕駛人葉文雄因此受腦挫傷、腦出血死
    亡，葉金登受有頭部外傷、右側血胸、顏面多處裂傷等傷害
    ，葉志翔則受有右股骨折之傷害，因指被告涉犯刑法第276
    條第2項之業務過失致人死罪嫌及刑法第284條第2項業務過
    失傷害罪嫌云云。
二、按犯罪事實應依證據認定之，無證據不得認定犯罪事實。又
    不能證明被告犯罪者，應諭知無罪之判決，刑事訴訟法第15
    4條第2項、第301條第1項分別定有明文。次按事實之認定，
    應憑證據，如未能發現相當證據，或證據不足以證明，自不
    能以推測或擬制之方法，為裁判基礎（最高法院40年臺上字
    第86號判例參照）。且認定犯罪事實所憑之證據，雖不以直
    接證據為限，間接證據亦包括在內，然而無論直接證據或間
    接證據，其為訴訟上之證明，須於通常一般之人均不致有所
    懷疑，而得確信其為真實之程度者，始得據為有罪之認定，
    倘其證明尚未達到此一程度，而有合理之懷疑存在而無從使
    事實審法院得有罪之確信時，即應由法院為諭知被告無罪之
    判決（最高法院76年臺上字第4986號判例參照）。又「刑法
    上處罰過失犯，須行為人對犯罪之發生，有注意之義務，且
    依當時情形能注意，竟疏於注意，而使結果發生，始能加以
    處罰，若依當時情形，結果之發生，乃事出突然，非其所能
    注意防範，即無過失之可言，縱有結果之發生，亦不能令負
    刑責。」，亦經最高法院著有80年臺上字第4056號判決要旨
    可參。
三、本件公訴人指被告涉有上開罪嫌，無非以：依警製現場圖所
    示，車禍肇事後被告車斜向東北右前距車道5．75公尺，右
    後為6．32公尺，再依現場照片所示，被告車右後拖架處有
    撞擊痕，右後外輪胎面有擦撞脫膠，右後輪軸斷裂，死者葉
    文雄之車翻覆正後右前側雙向線留有大量散落物，由此資料
    研判應係被告變換車道不當，導致被害人追撞而為肇事原因
    ，非如被告所辯當時係甫遇綠燈起步，被害人由後追撞云云
    ，另有道路交通事故調查報告表、勘驗筆錄、驗斷書、相驗
    屍體證明書、被害人葉金登、葉志翔受傷之診斷證明書在卷
    ，為其論據。
四、訊據被告對於其為太古運輸股份有限公司司機，有於上揭時
    地駕駛車號KC-066號曳引車與死者葉文雄所駕駛之車號ＬＴ
    －0902號自用小客車發生車禍之事實供承不諱，惟堅詞否認
    有業務過失致人死、業務過失致傷害等犯行，並辯稱車禍發
    生時，伊車停在西濱公路北上內側快車道，待紅燈轉綠燈正
    起步時，死者葉文雄駕車超速且未注意前方，由後追撞被告
    所駕汽車，伊未變換車道，雖被告當時停車在內側車道，但
    本件車禍係肇因於葉文雄駕車超速所致與被告停車在內側車
    道並無關聯等語。
五、經查：
  (1)被告於85年11月21日20時55分許，駕駛車號KC-066號曳引車
    ，拖載20呎貨櫃2只，沿西濱公路北上車道行駛，途經苗栗
    縣竹南鎮○○○路口時，死者葉文雄駕駛ＬＴ－0902號自用
    小客車，附載其父葉金登、其侄葉志翔欲前往新竹市就醫，
    同向自後駛來而追撞被告之右後車尾部位，嗣翻覆車頭打轉
    朝西南方向，斜停在北上外側快車道上，葉文雄因此受有腦
    挫傷、腦出血，經送醫急救後於同月23日14時5分許死亡，
    其父葉金登受有頭部外傷、右側血胸、顏面多處裂傷等傷害
    ，其侄葉志翔受有右股骨骨折之傷害之事實，為被告與告訴
    人葉金登、乙○○ (葉志翔之父）所不爭執，並有道路交通
    事故調查報告表、現場照片26張在卷可稽。葉文雄因本件車
    禍死亡，亦經臺灣新竹地方法院檢察署檢察官督同法醫師相
    驗明確，並製有驗斷書、勘驗筆錄、相驗屍體證明書附卷可
    資佐證。
  (2)查本件車禍肇事後兩車之情形為：被告所駕車輛在右後拖架
    處有嚴重撞擊痕，右後外輪胎之胎面有擦撞脫膠，右後輪軸
    及避震用中船座斷裂，以及右後車燈與車架皆有往前彎折現
    象，其他部位則未見受損，且車子呈東北走向斜停在北上內
    側車道上，而被害人葉文雄所駕小客車之左前方車體嚴重損
    毀，且車頭正車二分之一處左前往後拉損毀，車頂下陷、車
    身上另有翻滾時所留之刮痕。左側車身 (包括至駕駛座車身
    ）全毀，惟右側車身則尚完好（包括自右側葉子板至右側兩
    車門均完好）。此有案發後據報至現場之警員所拍攝之兩車
    相片 (見85年度相字第1294號卷第13頁至16頁）及檢察官相
    驗時，在現場指揮警員拍攝之兩車照片 (見85年度相字第12
    94號卷第32頁至37頁）共26張附卷可稽。並經檢察官至勘驗
    被告車輛受損情形屬實，亦有筆錄卷可參 (見85年度相字第
    1294號卷第19頁）。且依台灣省竹苗區車輛行車事故鑑定委
    員會鑑定意見書認定亦記載，被害人葉文雄所駕小客車之左
    前方車體嚴重損毀，且車頭正車二分之一處左前往後拉損毀
    ，車頂下陷、車身上另有翻滾時所留之刮痕，葉車翻正後右
    前側雙向線處留有大量之落物。又證人即事故現場處理警員
    陳文達於本院更一審調查時證稱：「當時小車確實左前方撞
    毀嚴重，應是左邊比較受力」等情觀之（見本院89年度交上
    更一字第18號卷第94頁背面），足證事發當時係葉文雄所駕
    車輛自後以該車左前方追撞被告車輛右後側，向後彈開翻滾
    並翻覆，且於翻滾時留有散落物在現場應無可疑。
  (3)如前述既係被葉文雄所駕駛之小客車自後追撞被告所駕車輛
    ，則被告對於葉文雄之小客車自後追撞，致產生葉文雄死亡
    、葉金登及葉志翔受傷害之結果，能否注意防範，即非無深
    究之餘地。查公訴人指被告有變換車道不當情事而肇事，無
    非據警製現場圖所示，肇事後被告車斜向東北右前距車道5
    ．75公尺，右後為6．32公尺，再依現場照片所示，被告車
    右後拖架處有撞擊痕，右後外輪胎面有擦撞脫膠，右後輪軸
    斷裂，死者葉文雄之車翻覆正後右前側雙向線留有大量散落
    物等資料，研判本件車禍應係被告變換車道不當，導致被害
    人追撞而為肇事原因，並採相同見解之臺灣省竹苗區車輛行
    車事故鑑定委員會86年1月15日竹鑑字第86048號鑑定意見書
    為憑。然查：檢察官起訴前，告訴人乙○○業於警詢時稱
    「我並不知道車禍如何發生」（見85年度相字第1294號卷第
    8頁背面），又告訴人葉金登於檢察官訊問時僅稱「當時我
    與葉文雄在車上」（見86年度偵字第2061號卷第5頁背面）
    ，告訴人葉金登並未進一步說明被告有無變換車道，準此可
    見，檢察官之起訴被告涉有上開犯行，完全係以臺灣省竹苗
    區車輛行車事故鑑定委員會86年1月15日竹鑑字第86048號鑑
    定意見書認為被告變換車道不當為肇事原因為據（見85年度
    相字第1294號卷第43頁），但觀之該鑑定意見書並未述明其
    鑑定被告變換車道之研判依據 (見85年度相字第1294號卷第
    42、43頁），是足見檢察官起訴當時，卷內並無任何證據，
    足以證明本件車禍之發生，確係因被告變換車道不當而引起
    。依現場圖該肇事地點為兩線快車道，而在檢察官起訴後
    ，雖告訴人葉金登一再指訴被告有變換車道，致遭葉文雄小
    客車追撞情形，惟被告究如何變換車道，告訴人葉金登之指
    訴前後矛盾不符，此從告訴人葉金登在原審時稱，被告之曳
    引車原先走內側車道要轉外側車道，而伊兒子 (即葉文雄）
    所駕駛之車子是走外側車道，伊兒子就被他車尾掃到後發生
    車禍等語 (見原審卷第11頁），但於本院上訴審則稱：「(
    你當時在車內？）是的，他變換車道，才撞到我們的車，我
    就昏迷」等語 (見本院86年度交上訴字第147號卷第21頁）
    ，又於本院更一審時稱：「（車禍如何發生？）當時我們行
    駛在內線道，被告行駛在外線道在我們後面，他要超車時變
    換車道不當，他的右後車尾撞倒我們的左前車頭」 (見本院
    89年度交上更一字第18號卷第35頁），另於本院稱被告車輛
    走內線道，而葉文雄車輛亦走內線道才會發生此車禍等語 (
    見本院94年4月12日準備程序筆錄）等情可知，是若以告訴
    人葉金登前後不一之陳述，作為認定被告確有公訴人起訴主
    張被告車道變換，導致葉文雄車輛煞避不及，引起本件車禍
    之證據，自難達到通常一般之人均不致有所懷疑，而得確信
    其為真實之程度【告訴人葉金登業於94年11月10日死亡，此
    有告訴人葉金登之個人基本資料查詢結果表附卷可參，本院
    自無法依職權再傳喚告訴人葉金登，以查明車禍前雙方車輛
    確實位置，特此敘明；又被害人葉志翔係79年11月3日出生
    （此有被害人葉志翔之個人基本資料查詢結果表附卷可參）
    ，於車禍發生時甫滿6歲，且當時其亦與告訴人葉金登坐在
    上開ＬＴ－0902號自用小客車後座（此從告訴人葉金登稱「
    我坐在乘客後面，前面沒有人坐，」可知（見本院89年度交
    上更一字第18號卷第35頁），又告訴人葉金登亦稱被害人葉
    志翔當時被牙籤刺到耳朵，正在送醫途中（見本院89年度交
    上更一字第18號卷第35頁），足見被害人葉志翔對本件車禍
    如何發生，應不知情，是本院自無依職權傳喚被害人葉志翔
    之必要，亦此敘明。】。況被告所稱伊當時係在內側車道等
    紅燈，俟轉綠燈正起步時被撞一節，除據其自警詢起至本院
    審理時止，一直未曾改變外，核與證人林東鴻於原審稱伊駕
    駛KL-755號拖車，途經肇事現場，伊車係外側車道第一部車
    ，被告車係內側車道第三、四部車，在被告車之前面尚有二
    、三部小客車，肇事前全部車陣因紅燈而先後停車，伊車與
    被告車及其他人之車輛均減速停妥，伊停在被告停車處之右
    前五至十公尺處，大家停了整個紅燈，嗣紅燈轉綠燈同時起
    步時，一起步就聽到後面傳來追撞之聲音，伊立即踩煞車下
    車看，發現葉文雄所駕駛之小客車撞到被告右後方車尾處後
    ，翻覆在伊車後方之安全島處，事發時有另一部小客車從後
    面過來，亦有下車幫忙之情節大致相符（見原審卷第23頁反
    面至25頁），是依卷內證據，自尚難證明本件車禍之發生，
    確係因被告變換車道不當而引起。且原審將本案送覆議結果
    ，台灣省車輛行車事故覆議鑑定委員會亦認，被告車輛係右
    輪、右後角受損，無法證明被告車輛有變換車道之情形，此
    有台灣省車輛行車事故覆議鑑定委員會86年8月14日交覆字
    第860807號在卷可參（見原審卷第39頁背面）。另儘管臺灣
    省竹苗區車輛行車事故鑑定委員會92年5月1日竹鑑字第9204
    848號函雖以「撞擊瞬間兩車呈一斜角」為由，認被告車輛
    有變換車道之嫌（見本院92年度交上更二字第4號卷第102頁
    ），但如前述證人林東鴻業已證稱，被告車輛當時在內側車
    道上，外側車道上另有其他車輛等語，足見被告車輛當時無
    法變換車道，且再徵之證人即處理車禍現場之警員陳文達證
    稱，被告車輛當時在內側車道，沒有煞車痕跡（見本院92年
    度交上更二字第4號卷第47頁），車禍現場之24‧45 公尺煞
    車痕為小車（即葉文雄之小客車）的煞車痕（見本院89年度
    交上更一字第18號卷第94頁），而證人陳文達繪製之道路交
    通事故調查報告表（二），顯示該24‧45公尺煞車痕先開始
    於內側車道上但較偏內外側車道中心線附近，遂即該煞車痕
    游走於內外側車道中心線上，最後該煞車痕則止於內外側車
    道中心線上（見85年度相字第1294號卷第5頁及第16頁下方
    照片），可見葉文雄發現被告車輛在前方開始煞車時，葉文
    雄之小客車正行駛於內外側車道中心線上方附近，而既然葉
    文雄之小客車正行駛於內外側車道中心線上方附近，且如前
    述車禍發生後被告車輛呈東北走向斜停在北上內側車道上，
    若被告車輛確曾自內側車道變換至外側車道之情形，依理被
    告車輛車禍後不會完全停在北上內側車道上，又若被告車輛
    確曾自外側車道變換至內側車道之情形，依理被告車輛車禍
    後應會呈西北走向，而不會呈東北走向，準此足見，臺灣省
    竹苗區車輛行車事故鑑定委員會92年5月1日竹鑑字第920484
    8號函雖以「撞擊瞬間兩車呈一斜角」為由，認被告車輛有
    變換車道之嫌，仍乏依據，不足採信。
  (4)查本件車禍，係因死者葉文雄駕駛自用小客車，附載其父葉
    金登、其侄葉志翔欲前往新竹市就醫，急切中在兩車道內高
    速行駛，未能注意因紅燈停在其前方車道，甫轉綠燈正起步
    之被告駕車，煞閃不及，致由後追撞被告車之右後車尾部位
    所致，如前所述。死者於本件車禍之發生，違反道路交通安
    全規則第94條第3項：「汽車駕駛人應注意車前狀況，及兩
    車併行之安全距離，隨時採取必要之安全措施」規定，係有
    過失無誤。台灣省竹苗區車輛行車事故鑑定委員會鑑定意見
    書指葉文雄係正常行駛無肇事原因一節，顯與事實不符，不
    足採信。雖告訴人又以被告駕駛大型聯結車行駛內側車道，
    有違反道路交通安全規定第98條第1項第1款之規定，而指被
    告違規肇事云云。惟按「大型汽車在雙向四車道行駛時，除
    超越同一車道之前車或準備左轉外，均不得在內側車道行駛
    」，道路交通安全規則第98條第1項第1款固有明文規定，惟
    其規範之旨係在避免大型車因行速較慢且車體龐大致有礙內
    側快車道車流之順暢而設，此觀之同條項第二款明定小型汽
    車原則上在內外側車道均可行駛，惟若行駛速度較慢時，應
    在外側車道行駛之規定甚明。是上開交通規則之保護法益係
    保持道路通暢，並非為避免及防範後方突發狀況致生之危險
    。而本件車禍發生前，正值內側車道前方各車正停車等侯紅
    燈號誌變綠燈，此從證人林東鴻證稱伊駕駛KL-755號拖車，
    途經肇事現場，伊車係外側車道第一部車，被告車係內側車
    道第三、四部車，在被告車之前面尚有二、三部小客車，肇
    事前全部車陣因紅燈而先後停車，伊車與被告車及其他人之
    車輛均減速停妥，伊停在被告停車處之右前五至十公尺處，
    大家停了整個紅燈，嗣紅燈轉綠燈同時起步時，一起步就聽
    到後面傳來追撞之聲音，伊立即踩煞車下車看，發現葉文雄
    所駕駛之小客車撞到被告右後方車尾處後，翻覆在伊車後方
    之安全島處，事發時有另一部小客車從後面過來，亦有下車
    幫忙等語（見原審卷第23頁反面至25頁）可知，因此以葉文
    雄高速行駛於內外側車道中心線上方附近，且未警戒前方，
    無論如何均不能避免會撞及到正在上開地點之任何汽車輛而
    肇事，準此足見，當時被告車輛行駛於內側車道，雖然不符
    上開交通規定，但因被告有無遵守上開交通規定，對前述葉
    文雄高速行駛且未警戒前方，致追撞肇事發生死亡及傷害之
    結果，均無法避免，因此依前開最高法院80年臺上字第4056
    號判決法理，自難認被告應負過失責任，因此雖然葉文雄、
    葉金登、葉志翔因本件車禍死亡、受傷，惟被告既無過失，
    自不能以業務過失致死、業務過失傷害等罪相繩。
  (5)雖告訴人又具狀指被告所駕駛之聯結車係在行進中被撞，因
    指被告係有變換車道之事實且有過失云云（見本院86年度交
    上訴字第147號卷第9頁），惟為被告所否認。查本件已無證
    據足證被告係有變換車道之情形，如前所述，則被告在自己
    車道上究係起步前停止中被撞，或甫起步時被撞，抑或進行
    中被自後追撞，均難單據此即認被告有過失，附此敘明。
六、綜上所述，公訴人所舉事證，既無從證明被告對被害人葉文
    雄之死亡，及被害人葉金登、葉志翔之受傷，應負過失責任
    ，亦即本件關於被告犯罪之證明，尚未達於通常一般之人均
    不致有所懷疑，而得確信其為真實之程度，殊屬無從為有罪
    之確信。此外，復查無其他積極證據足資證明被告有公訴人
    所指之上開犯行，是原審以不能證明被告犯罪，而諭知被告
    無罪，核無違誤，應予維持。檢察官依告訴人之請求，上訴
    意旨略以被告確有變換車道等語，指摘原判決不當，揆諸前
    開說明，檢察官上訴，非有理由，應予駁回。
據上論斷，應依刑事訴訟法第368條，判決如主文。
本案經檢察官沈世箴到庭執行職務。
中    華    民    國    95    年    8     月    3     日
                  臺灣高等法院交通法庭
                      審判長法  官  葉騰瑞
                            法  官  莊明彰
                            法  官  黃俊明
以上正本證明與原本無異。
如不服本判決，應於收受送達後十日內向本院提出上訴書狀，其
未敘述上訴之理由者並得於提起上訴後十日內向本院補提理由書
（均須按他造當事人之人數附繕本）。
                            書記官  廖婷璇
中    華    民    國    95    年    8     月    3     日


司法院資訊處製作；財團法人民間司法改革基金會備份。
